【裁判字號】    90,台上,2276
【裁判日期】    900419
【裁判案由】    殺人
【裁判全文】
最高法院刑事判決                                九十年度台上字第二二七六號
    上訴人  台灣高等法院台南分院檢察署檢察官
    被  告  甲○○
右上訴人因被告殺人案件，不服台灣高等法院台南分院中華民國九十年二月二十日第
二審更審判決（八十九年度上重更(二)字第二五六號，起訴案號：台灣嘉義地方法院檢
察署八十四年度偵字第一四一一號），提起上訴，本院判決如左：
    主  文
原判決撤銷，發回台灣高等法院台南分院。
    理  由
本件原判決以第一審檢察官公訴意旨略稱：被告甲○○與被害人邱清波係同居關係。
民國八十三年十月一日晚上十時許，二人在嘉義縣中埔鄉社口村新庄仔二十六號同居
處，因被害人向被告表示要購買一部小貨車賣水果，被告譏諷被害人不是做生意的料
子而未應允，致雙方發生不快。嗣被害人要求被告與其結婚，被告亦未答應，二人即
相互譏諷對方。事後被告進入臥室休息，約過十餘分鐘後，被害人手持木棍進入臥室
，叫起被告，要被告把事情說清楚，被告未予置理，並稱事情（即結婚之事）沒有那
麼快。被害人聞言益發怒極，持木棍揮打被告。被告受創亦遭激怒，竟萌殺意，施以
反擊，持不明鈍器猛擊被害人頭部要害，致被害人呈昏迷狀態。詎被告非但未對被害
人施加救治，反而取出汽油，潑灑在被害人身上及臥室地上，復將廚房瓦斯桶搬入臥
室內，打開開關，使瓦斯瀰漫房間，並點火引燃，豈料火勢瞬間擴散，被告走避不及
亦遭火灼傷。經鄰居永華報警，於消防車趕至撲火時，前開房屋已經燒燬，被害人
亦遭火燒死。因認被告甲○○涉犯刑法第二百七十一條第一項之殺人罪、同法第一百
七十三條第一項之放火燒燬現供人使用住宅罪等罪嫌等語。惟經審理結果，認為係被
害人縱火自焚，不能證明被告犯罪，乃撤銷第一審論處被告殺人罪刑之判決，改判論
知被告無罪。固非無見。
惟查，(一)、原審函請法務部法醫研究所以八十九年九月十九日法醫所八九理字第一六
七八號函答覆，略以：「1.被告甲○○手腕部橈尺關節及手肘背側之鷹嘴部之骨折均
為骨學（骨外科）常見因跌倒所造成。橈、尺骨遠端近腕部有柯萊司氏骨折 Colles
Fracture及史密司氏骨折Smith Fracture均為跌倒時手腕扶地時常造成。另在鷹嘴處
之鷹嘴骨折Olecranon Fracture亦為跌倒時，前臂於自然呈彎曲姿勢時，觸地撞及鷹
嘴角所造成之骨折。以上均與一般外力毆打所造成之抵抗傷不同。以上所述均為醫學
即骨外科常見因跌倒所致之形態傷，並具有專用之醫學專用名辭。2.據被告稱若「被
害人邱清波持木造有『靠』背之方型坐墊木椅連續舉上向下襲擊其頭部時，被告抬起
左手肘以抵擋」之情事，在重物由上向下襲擊，依重力加速度之力量頗大之情況下，
手肘抵擋為靜態之反作用力，應很容易被木椅擠彈開，真正受力的部分應仍為不動之
身體部分，且非常不容易造成骨折，除非向下襲擊時手肘兩端已固定兩側且著力點在
中央方容易造成骨折。綜上，若單就陳述之骨折形態，實為醫學上常見因跌倒所致之
骨折，似無抵抗傷造成骨折之可能。」等情（見八十九年度上重更(二)字第二五六號卷
第七四、七五頁），倘屬無訛，被告所辯伊左手係遭被害人以椅子打斷一節即非真實
，且被告如非遭被害人打斷，而係於火災發生後逃離現場時摔斷左手，則其於事前雙
手健全，即非無搬動瓦斯筒縱火之能力。是上述公函所載意見，與被告供詞之憑信力
如何、及其有無犯案能力之待證事實顯然有關。乃原審未對此詳予審究，謂該函「
僅能證明被告上開左上肢尺骨骨折係摔、跌倒所致，而『不能證明被告上開左食指骨
折、頭皮挫裂傷，亦屬摔、跌倒所致』，尚難據此否認被告有遭被害人毆擊情事。」
（見原判決第十五頁第六至第九行）。所為論斷，與論理法則有違，併有未盡調查能
事之違誤。(二)、被告女兒吳敏華於八十三年十月五日警訊時，雖證稱乃母曾告以被害
人於火警之前毆打伊，伊被打昏後，隱約中有聽到被害人搬瓦斯筒之聲音，欲引爆與
其同歸於盡云云（見相驗卷第三十七頁），惟此係案發之後，吳敏華於同年十月三日
前往醫院探視被告時，與被告談話之內容。則吳敏華所云，僅係轉述被告於審判外之
陳述而已，仍屬被告片面之詞。乃原審執此佐證被告並無對被害人潑灑石油，再搬
運瓦斯筒縱火之謀殺行為之事實（見原判決第十九頁第五、六行），亦與證據法則有
違。(三)、倘被告真有殺死被害人之行為，則其顧慮殺人罪責嚴峻，為掩飾犯行而縱火
滅跡，並非不可能，斯時被告如有此念頭，且情急之餘，自不再珍惜案發現場房屋與
裝璜，此與常情並無不合。乃原判決理由竟論述「被告似無僅因細故與被害人爭執即
將剛裝潢完畢之房屋自行縱火燒燬之理？」（見原判決第七頁第十一、十二行），與
經驗法則並不全然相符。(四)、原審依據台灣高等法院檢察署法醫中心高檢醫鑑字第
七三號鑑定書所載，認定被害人係處於一個突發性爆炸引發火災，瞬間死亡。惟該鑑
定書又謂「死者氣管內尚有焦煙塵」（見第一審卷第六十六頁），此煙塵究係被害人
死亡前之瞬間所吸入，抑或於死亡後因爆炸威力猛烈而竄入被害人氣管？尚非無疑。
又被告既經行政院衛生署嘉義醫院鑑定，案發後並未造成精神上問題或疾病，心神正
常，則何以其對案發之經過情節供述前後不一，出入甚大，原因何在？是否企圖隱瞞
真象？尤有深入審究之必要。檢察官上訴意旨，指摘原判決不當，非無理由，應認仍
有發回更審之原因。
據上論結，應依刑事訴訟法第三百九十七條、第四百零一條，判決如主文。
中      華      民      國     九十     年      四      月     十九     日
                              最高法院刑事第七庭
                                  審判長法官  吳  雄  銘
                                        法官  池  啟  明
                                        法官  石  木  欽
                                        法官  郭  毓  洲
                                        法官  吳  三  龍
      右正本證明與原本無異
                                              書  記  官
中      華      民      國     九十     年      四      月    二十三    日


司法院資訊處製作；財團法人民間司法改革基金會備份。
